【裁判字號】    92,訴,1556
【裁判日期】    920912
【裁判案由】    偽造文書
【裁判全文】
臺灣臺中地方法院刑事判決                        九十二年度訴字第一五五六號
    公  訴  人  臺灣臺中地方法院檢察署檢察官
    被      告  丙○○
    選任辯護人  陳世煌
右列被告因偽造文書案件，經檢察官聲請以簡易判決處刑（聲請案號：九十一年度偵
字第一四九四０號），本院臺中簡易庭認不宜逕以簡易判決處刑，應適用通常訴訟程
序審判，本院判決如左：
    主  文
丙○○共同行使公務員明知為不實之事項，而登載於職務上所掌之公文書，足以生損
害於公眾，處有期徒刑壹年肆月，緩刑伍年。
    事  實
一、丙○○未曾受有期徒刑以上刑之宣告，為臺中市立四張犁國民中學（下稱四張犁
    國中）校長，甲○○原係該校教師及教務主任（檢察官誤載為何麗雲，現已退休
    ，業經檢察官另依職權為緩起訴處分），丁○○原係該校教師及設備組組長（現
    為資料組組長，已經檢察官另依職權為緩起訴處分），均係依法令從事於公務之
    人員。四張犁國中為辦理九十學年度藝能科教科用書選用作業，依「臺中市國民
    中小學辦理審定本教科書選用採購作業要點」規定，組成各科教科書選用小組，
    成員包括甲○○、薛雲芳、乙○○、林宏洲、莊育君、張淑美、黃貴卿、申國蕙
    等人，嗣並決議召集藝能科教科用書評選會議，而於九十年五月十一日下午三時
    十分由甲○○為會議主席、丁○○擔任會議紀錄，召集薛雲芳、乙○○、曹麗文
    、林彩玲、楊嘉彰、林靜宜、林炎瑩、林宏洲、劉秉岱、張淑美、賴逸婷、淩惠
    菁、林靜雯、姚光鴻、莊于萱、申國蕙、廖嘉文等藝能科相關教師開藝能科教科
    用書評選會議，會中並經與會之人多數決決定改以評分方式評選藝能科教科用書
    ，三分為最高，二分、一分次之，並發給與會之人「臺中市立四張犁國民中學教
    科書審定本選用表」，由參與之藝能科教師等人當場評分後，收回由會議紀錄丁○○負責彙整統計；丁○○即依實際評分結果統計後，制成如附表一所示各科評
    選排序表，並將結果報由甲○○轉知丙○○。詎丙○○明知該校九十學年度一年
    級藝能科教科書之實際評選結果排序應如附表一所示，認太集中於特定廠商所出
    版之教科書，為達分散採購之目的，竟與甲○○、丁○○共同基於明知為不實之
    事項，而登載於職務上所掌之公文書之犯意聯絡，由丙○○指示甲○○轉知丁○○，將前揭評分結果統計表之排序予以調整如附表二所示，丁○○即依丙○○、
    甲○○之指示，將此不實之事項，登載於其擔任會議紀錄職務上所制作之九十學
    年度藝能科教科用書評選結果表上，據而制成該次藝能科教科用書評選會議紀錄
    。並於同年六月一日下午三時許，由甲○○召開四張犁國中九十學年度教科書選
    用小組會議，提出該登載不實事項之九十學年度藝能科教科用書評選結果表，供
    該校教科書選用小組成員莊育君、薛雲芳、張淑美、乙○○、黃貴卿等人審核及
    認定，而行使之；經該教科書選用小組審查認可後，由丁○○於同年六月十八日
    檢附含如附表二所示之不實評選結果之「藝能科教科用書評選會議紀錄」及「教
    科書選用小組會議紀錄」等資料，簽請丙○○核定該校九十學年度藝能科教科用
    書選用版本，經甲○○核章後，轉呈丙○○核定，由丙○○批示「二、一年級及
    電腦科目採用第一順位版本」，足以生損害於四張犁國中教科用書評選過程之正
    確性。
二、案經臺灣臺中地方法院檢察署檢察官自動檢舉偵查後，聲請簡易判決處刑。
    理  由
一、訊據被告丙○○否認有何公文書登載不實之犯行，並辯稱：伊並未看過證人丁○○所制作如附表一所示之九十學年度藝能科教科用書評選結果表，且未指示證人
    甲○○、丁○○更改為如附表二之九十學年度藝能科教科用書評選結果表，是在
    處理之過程中，由證人甲○○口頭向伊報告評選之結果，伊認為原先評選之結果
    太過集中，且聽說北部有學校因太過集中被調查，怕落人口實，所以指示證人甲○○採取分散之原則，並與證人甲○○商量在教師評選結果內作調整，得出一個
    參考的方向，並要求證人甲○○與教師商議；其後證人丁○○將選用小組會議結
    果簽請核定時，伊看已經符合分散之目的，就批示採用第一順位版本；伊並未要
    求證人甲○○更改九十學年度藝能科教科用書評選結果表之內容等語。經查：
  (一)四張犁國中為辦理九十年度藝能科教科用書選用作業，確有於九十年五月十一日
    下午三時十分，召集藝能科教科用書評選會議，由證人甲○○為會議主席、證人
    丁○○擔任會議紀錄，並於會中決議以評分方式評選藝能科教科用書，三分為最
    高，二分、一分次之，而當場發給與會之人「臺中市立四張犁國民中學教科書審
    定本選用表」，由參與之藝能科教師等人當場評分後，收回由會議紀錄即證人丁○○負責彙整統計；且依實際評分統計之結果應為如附表一所示各科評選排序表
    等事實，業據證人甲○○、丁○○分於檢察官訊問及本院審理時證述明確，核與
    證人即該校參與會議之教師黃貴卿、申國蕙、劉秉岱、林炎瑩、曹麗文、林靜雯
    等人於檢察官訊問時證述係以分數高低方式評選等事實相符，並有該校九十年度
    藝能科教科用書評選會議記錄暨所附教科用書評選結果表在卷可稽。
  (二)其後證人丁○○於制作該校九十年度藝能科教科用書評選會議紀錄時，並未依據
    實際評選（分）之結果制作評選結果表，而係由被告指示證人甲○○轉知證人丁○○後，將前揭評分結果統計表之排序予以調整如附表二所示，並登載於其擔任
    會議紀錄職務上所制作之九十學年度藝能科教科用書評選結果表上；且由證人甲○○於九十年六月一日下午三時許召開該校九十學年度教科書選用小組會議，並
    提出如附表二所示教科用書評選結果表予參與會議之人審核及認定，而行使之；
    經該教科書選用小組審查認可後，乃由證人丁○○於同年六月十八日檢附含如附
    表二所示之不實評選結果之「藝能科教科用書評選會議紀錄」及「教科書選用小
    組會議紀錄」等資料，簽請被告核定該校九十學年度藝能科教科書選用版本，由
    證人甲○○核章後，轉呈被告核定，並批示「二、一年級及電腦科目採用第一順
    位版本」等事實，已據證人甲○○、丁○○於偵、審時證述明確，且被告亦自承
    其發現已經符合分散之目的，即在簽呈上批示採用第一順位版本等情，應認證人
    甲○○、丁○○所證情節為屬可採；且有四張犁國中九十學年度教科書選用小組
    會議紀錄及證人丁○○之簽呈（均檢附如附表二所示之藝能科教科用書評選結果
    表）在卷可稽，是此部分之事實亦足堪認定。
  (三)被告雖辯稱其並未指示證人甲○○更改評選結果，無登載不實犯行等語；然查，
    如附表二所示四張犁國中藝能科教科用書評選結果表，並非證人丁○○依據該校
    九十年五月十一日藝能科教科用書評選會議之結果而為制作，係由被告具體指示
    各科之排序後，由證人甲○○轉知證人丁○○制作而成等情，業據證人甲○○、
    丁○○分於檢察官訊問及本院審理時證述甚詳；且被告於檢察官訊問時供述「（
    問：是否如此？〔按指是否有在評選表上以鉛筆註記選用之版本〕）答：我有隨
    手用鉛筆在上面寫，寫哪一科哪家廠商比較好，但沒有指示甲○○要依上面的去
    選用，我只是覺得該科用該家比較好、要給她去參考的。（見偵卷九十一年度他
    字第一０三二號卷第八０頁正面）」、「（問：對於本案所涉偽造文書有何答辯
    ？）我身為校長具有裁量權，當時北部有學校因太集中某書商被調查，所以為了
    避免同樣事情發生才叫他們分散採購。而我寫的條子只是備忘錄而已，我主要用
    意只是叫他們分散採購而已。據我了解，甲○○有再找老師去徵詢，她可能有照
    老師的意見去改評選單的，我看到的幾張評選單是更改過的。我在處理本件的過
    程之中完全沒有不良的動機，我是對於法律不太了解，如果有涉及偽造文書我承
    認。（見偵卷九十一年度偵字第一四九四０號卷第十二頁正面）」等語；顯見證
    人丁○○於該校藝能科教科用書評選會議後，確有先依各該參與會議教師評選之
    結果制作完成如附表一所示藝能科教科用書評選結果表，再由證人甲○○向被告
    報告後，由被告指示予以更改為如附表二所示藝能科教科用書評選結果表，被告
    於本院辯稱其並未看過如附表一所示之藝能科教科用書評選結果表及未指示證人
    甲○○更改等語，應為卸責之詞，已不足採信。且其後證人丁○○於九十年六月
    十八日簽請被告核定四張犁國中九十學年度藝能科教科用書選用版本時，係檢附
    含如附表二所示之不實評選結果之「藝能科教科書評選會議紀錄」及「教科書選
    用小組會議紀錄」等資料，經證人甲○○核章後，由被告批示「二、一年級及電
    腦科目採用第一順位版本」，有該簽呈附卷可證（見偵卷九十一年度他字第一０
    三二號卷第二十六頁以下）；而被告於本院審理時自承其認為依原先評選會議評
    選之結果太集中，有予以分散之必要；茲證人丁○○所檢附者係會議紀錄，被告
    既知悉原先評選之結果有集中某特定版本之情事，而證人丁○○簽呈所附之如附
    表二所示藝能科教科用書評選結果表，並無集中特定版本之情事，可推知被告應
    知悉證人丁○○所制作之會議紀錄並未依實際會議之結果而為記載；且若非被告
    已經事先知情該簽所檢附如附表二所示藝能科教科書評選結果表係已經證人丁○○依其指示予以調整後之結果，則其如何能逕批示「一年級及電腦科目採用第一
    順位版本」，益可見其所辯未看過證人丁○○所制作如附表一之藝能科教科書評
    選結果表，並不足採。此外，證人乙○○於本院審理時到庭證述其有見聞被告與
    證人甲○○商討分散採購之原則，及被告係一科一科與證人甲○○談，如商議決
    定之版本與原先評選結果第一順位不符時，即要看是否有調整之可能性等情，則
    僅係就被告確係要求分散採購而與證人甲○○商談等事實，而為證述；就被告是
    否要求證人甲○○轉知證人丁○○更改藝能科教科書評選結果表一事並未為有利
    於被告之陳述，難依證人乙○○證述之事實而為有利於被告事實之認定。
  (四)又依臺中市國民中小學辦理審定本教科用書選用採購作業要點第五點規定「學校
    辦理教科用書選用作業，應組成各科教科用書選用小組，其成員應包括各處室主
    任代表、各學科召集人、各學年或學科教師代表，必要時得邀請學生家長代表列
    席，並互推一人擔任召集人，由教務（導）處統籌相關事宜；經審查彙整後簽請
    校長核定之。」同要點第八點規定「各校選用採購教科用書，應於每學年開學前
    辦理完竣，其選用及採購過程應列入紀錄；並視同公務文書歸檔妥為保存，俾供
    查核。」顯見四張犁國中辦理藝能科教科用書之選用，確屬各該相關人員依法令
    所從事之公務。又查證人丁○○原係該校設備組組長，並於該校九十學年度藝能
    科教科用書選用作業時，分別擔任藝能科教科用書評選及選用小組會議之會議紀
    錄，是該會議紀錄即屬證人丁○○職務上所制作之文書，依刑法第十條第三項規
    定，即為公文書。被告與證人甲○○、丁○○明知如附表二所示評選結果表係屬
    不實，竟仍指示證人甲○○轉知證人丁○○予以登載，其與證人甲○○、丁○○
    就此不實事項之登載，為有犯意聯絡甚明，本件事證已經明確，被告犯行，洵堪
    認定，應依法論科。
  (五)被告雖聲請再傳喚證人甲○○及證人姚光鴻、楊嘉彰、黃貴卿、申國蕙、莊于萱
    、廖嘉文、劉秉岱、賴逸婷、林靜宜、林炎瑩、曹麗文、林靜雯、林宏洲、凌惠
    菁等人，以證明於九十年五月十一日下午三時十分，召開藝能科教科用書評選會
    議時，係證人甲○○或在場之教師要求將評選教科書之方式，由勾選二至三家，
    改成以評分方式評選；然查該評選方式之改變係經會議之多數決決定者，業據證
    人甲○○於本院審理時證述明確；而該次會議之評選方式確係以評分方式為之，
    亦據證人黃貴卿、申國蕙、劉秉岱、林炎瑩、曹麗文、林靜雯等人於檢察官訊問
    時證述明確；其餘證人姚光鴻、楊嘉彰、莊于萱、廖嘉文、賴逸婷、林靜宜、林
    宏洲、凌惠菁等人於檢察官訊問時均答稱不記憶等語，顯已無再予傳喚之必要。
    且本件之爭點並非於該次會議如何決定評選方式，而係既已經決定以評分方式評
    選教科書，其會議紀錄之制作即應依實際會議之結果而為制作，不得予以不實之
    登載，是被告聲請訊問證人甲○○等人，以證該次會議評選方式之改變等情，顯
    與待證事實無重要關係。又被告聲請傳喚證人即臺中市政府教育局局長張光明，
    以證其在評選教科書過程之合法性，然查證人張光明非參與四張犁國中九十年度
    藝能科教科書選用作業之人，亦非參與該藝能科教科用書評選會議之人，非親身
    見聞事實經過之人，其所能證明之事項，充其量僅能陳述個人意見或評論，亦與
    待證事項無重要關係；是被告聲請再傳喚上揭證人，顯均無必要，附予敘明。
二、查證人丁○○為四張犁國中藝能科教科用書評選會議之會議紀錄，明知該次會議
    經與會教師多數決決定以評分方式評選藝能科教科書後，當場評選統計之結果應
    為如附表一所示，竟於制作會議紀錄之附表時，予以不實登載如附表二所示，顯
    有礙於該次會議紀錄之正確，而足以生損害於四張犁國中教科書評選過程之正確
    性。核被告所為，係犯刑法第二百十六條、第二百十三條行使不實登載公文書罪
    ；被告登載不實公文書後，復持以行使，其登載之低度行為為行使之高度行為吸
    收，不另論罪。被告與證人甲○○、丁○○三人間有犯意之聯絡，行為之分擔，
    皆為共同正犯。又被告與證人甲○○就該四張犁國中藝能科教科用書評選會議之
    會議紀錄關於九十學年度藝能科教科用書評選結果表之制作，雖非屬其職務，然
    其與證人丁○○間有犯意聯絡及行為分擔，依刑法第三十一條第一項規定，仍以
    共犯論。又公訴人起訴論罪法條雖未記載刑法第二百十六條之罪；然查被告與證
    人甲○○、丁○○等人共同為不實登載於公文書後，有於九十年六月一日下午三
    時許，由證人甲○○召開四張犁國中九十學年度教科書選用小組會議，並提出該
    登載不實事項之九十學年度藝能科教科用書評選結果表，供該校教科書選用小組
    成員莊育君、薛雲芳、張淑美、乙○○、黃貴卿等人審核及認定，確有提出行使
    等情，業據公訴人於起訴犯罪事實記載明確，顯已經起訴，而僅為法條之漏載，
    應予敘明。爰審酌被告犯罪之動機係為達到分散採購教科書之目的，立意並無積
    極證據證明有何不良之處，本件犯罪之手段，犯罪所生之損害，並否認犯罪之犯
    後態度等一切情狀，量處如主文所示之刑，以示懲儆。末查，被告前未曾受有期
    徒刑以上刑之宣告，有臺灣臺中地方法院檢察署刑案資料查註紀錄表及臺灣高等
    法院被告全國前案紀錄表各一件附卷可稽，其因一時失慮而致罹律法，且參酌本
    件檢察官原係聲請簡易判決處刑（按被告所犯之罪法定本刑為一年以上七年以下
    有期徒刑，如以簡易判決處刑，依刑事訴訟法第四百四十九條第三項規定，應宣
    告緩刑），經此偵、審程序之教訓，當知所警惕，信無再犯之虞，本院以為所宣
    告之刑以暫不執行為適當，爰併宣告緩刑五年。
據上論斷，應依刑事訴訟法第四百五十二條、第二百九十九條第一項前段，刑法第二
十八條、第三十一條第一項、第二百十六條、第二百十三條、第七十四條第一款，判
決如主文。
中      華      民      國      九十二      年    九    月      十二    日
                                臺灣臺中地方法院刑事第一庭
                                        法  官  林  源  森
右正本證明與原本無異。
如不服本判決，應於收受本判決後十日內向本院提出上訴書狀，其未敘述上訴理由者
，並得於提起上訴後十日內向本院補提理由書狀（均須按他造當事人之人數附繕本）
「切勿逕送上級法院」。
                                        書記官
中      華      民      國      九十二      年    九    月      十二    日
附表一：依評選結果之正確排序
┌──┬──┬──┬──┬──┬──┬──┬──┬──┬──┬─────┐
│科目│美術│音樂│童軍│家政│體育│生活│輔導│團體│電腦│備註      │
│    │    │    │    │    │    │科技│活動│活動│    │          │
├──┼──┼──┼──┼──┼──┼──┼──┼──┼──┼─────┤
│一  │康軒│康軒│水牛│仁林│仁林│康軒│康軒│康軒│康軒│          │
│    │    │    │    │    │南一│    │    │仁林│南一│          │
│    │    │    │    │    │    │    │    │    │旗立│          │
├──┼──┼──┼──┼──┼──┼──┼──┼──┼──┼─────┤
│二  │仁林│仁林│仁林│康軒│康軒│仁林│仁林│南一│    │          │
│    │    │    │    │    │翰林│    │    │    │    │          │
├──┼──┼──┼──┼──┼──┼──┼──┼──┼──┼─────┤
│三  │南一│翰林│康軒│南一│    │南一│翰林│    │    │          │
└──┴──┴──┴──┴──┴──┴──┴──┴──┴──┴─────┘
附表二：丙○○指示更改之評選排序
┌──┬──┬──┬──┬──┬──┬──┬──┬──┬──┬─────┐
│科目│美術│音樂│童軍│家政│體育│生活│輔導│團體│電腦│備註      │
│    │    │    │    │    │    │科技│活動│活動│    │          │
├──┼──┼──┼──┼──┼──┼──┼──┼──┼──┼─────┤
│一  │康軒│仁林│水牛│仁林│南一│南一│康軒│仁林│旗立│          │
├──┼──┼──┼──┼──┼──┼──┼──┼──┼──┼─────┤
│二  │仁林│康軒│仁林│康軒│康軒│康軒│仁林│康軒│康軒│          │
├──┼──┼──┼──┼──┼──┼──┼──┼──┼──┼─────┤
│三  │南一│翰林│康軒│南一│仁林│仁林│翰林│南一│南一│          │
└──┴──┴──┴──┴──┴──┴──┴──┴──┴──┴─────┘
附錄本案論罪科刑法條全文：
中華民國刑法第二百一十三條
(公文書不實登載罪)
公務員明知為不實之事項，而登載於職務上所掌之公文書，足以生損害於
公眾或他人者，處一年以上七年以下有期徒刑。
中華民國刑法第二百一十六條
(行使偽造變造或登載不實之文書罪)
行使第二百十條至第二百十五條之文書者，依偽造、變造文書或登載不實
事項或使登載不實事項之規定處斷。


司法院資訊處製作；財團法人民間司法改革基金會備份。
